【裁判字號】    89,上,899
【裁判日期】    891114
【裁判案由】    分配表異議之訴
【裁判全文】
臺灣高等法院民事判決      八十九年度上字第八九九號
      上  訴  人  甲○○
      訴訟代理人  楊延壽律師
      被  上訴人  保證責任台北第一信用合作社
                              設台北市○○○路○段一三三號
      法定代理人  王正義      .
      訴訟代理人  周明添      .
右當事人間分配表異議之訴事件，上訴人對於中華民國八十九年七月十三日台灣板橋
地方法院八十九年度訴字第二一一號第一審判提起上訴，本院判決如左：
      主      文
上訴駁回。
第二審訴訟費用由上訴人負擔。
      事      實
甲、上訴人方面：
一、聲明：
  (一)原判決廢棄。
  (二)台灣板橋地方法院八十八年民執廉字第五○九三號捀賣抵押物強制執行事件，民
    國（下同）八十八年十二月七因所制作之分配表，其第二次序被上訴人保證責任
    台北第一信用合作社之分配金額應減為新台幣（下同）零，第六次序被上訴人保
    證責任台北第一信用合作社之分配金額應減為八百三十九萬五千零五十六元，第
    八次序上訴人甲○○之分配金額應增為一百四十四萬元九千二百七十七元。
二、陳述：除與原判決記載相同者，予以引用外，補稱：
  (一)本件訴外人孫煌立（即債務人）向被上訴人前後借款五百萬元及七百六十萬元（
    上訴理由狀誤為七百八十萬元），分別以其所有台北縣永和市○○路一○四巷八
    弄三號三樓、四樓之不動產（下稱另案不動產），及同上巷弄八號一樓、二樓、
    三樓之不動產（下稱系爭不動產）設定抵押權予被上訴人，此兩筆借款，雖經多
    次展延，但債權自始即特定且確定，此為一般普通抵押權，而非最高限額抵押權
    。
  (二)孫煌立係就不同筆之不動產設定抵押，擔保被上訴人不同筆之債權，而非就數不
    動產設定抵押而擔保同一債權之共同抵押，且被上訴人聲請強制執行時，即分別
    五百萬元及七百六十萬元兩案為之，是被上訴人已明確其擔保之債權為兩筆，自
    不容將另案五百萬元債權納入本案分配，致上訴人之債權無法受償。
  (三)被上訴人已分二案聲請執行，並依法繳納執行費，復將五百萬元納入本案分配，
    重複繳納執行費，均列入最優先受償範圍，此不惟對債務人不利，對其他債權人
    亦顯失公平。
三、證據：除援用原審立證方法外，請求訊問證人孫煌立。
乙、被上訴人方面：
一、聲明：上訴駁回。
二、陳述：除與原判決記載相同者，予以引用外，補稱：
  (一)依實務見解，最高限額抵押權乃債權人於約定金額之限度內，擔保現在已發生及
    將來可能發生之債權。訴外人孫煌立於八十四年十月二十日向被上訴人借款七百
    六十萬元，提供系爭不動產設定最高限額為一千一百萬元，其擔保範圍不僅及於
    七百六十萬元借款債權，亦及於設定時已發生之五百萬元借款債權，是上訴人之
    上訴人顯無理由。
  (二)孫煌立就系爭不動產設定第二順位抵押權予上訴人時，上訴人即知被上訴人為第
    一順位抵押權人，且設定一千一百萬元之最高限額抵押權，上訴人藉口被上訴人
    設定為非最高限額抵押權，且效力僅及於七百六十萬元借款債權，顯屬無稽。
三、證據：除援用原審立證方法外，補提：還款計劃書、抵押借款調查表、他項權利
    證明書、抵押權設定契約書、其他約定事項、土地登記謄本影本各乙份、請求訊
    問證人陳志寬。
丙、本院依職權調閱台灣板橋地方法院八十八年民執廉字第五○九三號拍賣抵押物強
    制執行事件案全卷。
      理      由
一、上訴人原審起訴主張：伊乃原法院八十八年民執字第五○九三號拍賣抵押物強制
    執行事件所執行系爭不動產之第二順位抵押權人；被上訴人為第一順位抵押權人
    ，被上訴人就系爭不動產雖設定一千一百萬元之最高限額抵押權，惟其聲請強制
    執行時，初僅陳明其債權額為七百六十萬元及附加之利息、違約金，準此，系爭
    不動產拍定後，依法扣除執行費、增值稅及被上訴人所陳上揭之債權額，伊尚得
    以第二優先債權分配獲償一百四十四萬九千二百七十七元，詎被上訴人於拍定後
    ，竟主張本件債務人孫煌立以另案不動產設定抵押權擔保之債權五百萬元，亦在
    本件最高限額抵押權之擔保範圍內，一併請求在本件拍賣金額內應優先受償，執
    行法院並據此作成分配表，惟觀諸訴外人孫煌立與被上訴人就本件擔保設定及借
    款之方式，上開擔保金額一千一百萬元之抵押權實應屬一般之抵押權，並非所謂
    最高限額抵押權，上開五百萬元債權，自非本件抵押權擔保之債權範圍，被上訴
    人不得就拍賣系爭不動產所得之價金優先受償，伊乃聲明異議，因被上訴人為反
    對表示，爰依強制執行法第四十一條規定，請求判命如聲明所示。
二、被上訴人則以：訴外人孫煌立與伊就系爭不動產設定之抵押權，為最高限額一千
    一百萬元之抵押權，擔保之債權範圍包括現在已發生及將來發生之債權，本件抵
    押權設定前發生之五百萬元債權、及設定後發生之七百六十萬元之債權，自均為
    本件最高限額抵押權擔保之債權範圍。又伊聲請裁定許可拍賣系爭抵押物時，僅
    為本件最高限額抵押權擔保債權之決算期，該抵押權擔保之債權範圍，自應依雙
    方抵押權設定契約書之約定，系爭不動產拍賣時上開二筆債權之本金、利息及違
    約金既均未獲清償，伊自得以第一順位抵押權人，在一千一百萬元之範圍內優先
    受償，要不因伊於聲請許可拍賣抵押物狀內，僅敘及借款七百六十萬元之本金、
    利息及違約金未獲清償，即認系爭最高限額抵押權擔保之債權範圍僅及於此。況
    共同抵押為民法第八百七十五條所明定，上開五百萬元債權雖另案不動產設定抵
    押權，伊依法本得選擇就各個不動產賣得之價金，受債權全部或一部之清償等語
    ，資為抗辯。
三、上訴人主張之事實，無非以其提出原執行法院分配表一件，系爭建物登記謄本一
    件，被上訴人聲請拍賣抵押物（系爭不動產）之強制執行聲請狀，准許拍賣抵押
    物之裁定，借據各一件，申請展延請償期證明三件為論據（見原審卷第八頁至第
    二十三頁），惟查被上訴人與訴外人孫煌立就系爭不動產於八十四年十月七日所
    簽立之抵押權設定契約書，係設定最高限額一千一百萬元之抵押權，權利存續期
    間自八十四年十月七日起至一一四年十月六日止，雙方於系爭抵押權設定契約書
    中有關其他約定事項第一項明定：「本件抵押權之擔保範圍，包括債務人 (即訴
    外人孫煌立)對抵押權人保證責任第一信用合作社  (包括總社及各分支機構現在
     (包括過去所負現在尚未清償) 及將來所負之借款、票據、保證、墊款、各項應
    付費用、損害賠償及其他一切債務，在本抵押權設定契約約書所定本金最高限額
    連同其利息、遲延利息、違約金、實行抵押權費用與因債務不履行而發生之全部
    損害賠償。」等情，有抵押權設定契約書及土地、建物登記簿謄本在卷可參（見
    原審卷第四十頁至第四十五頁），足認訴外人孫煌立與被告訂立之系爭抵押權契
    約為最高限額一千一百萬元抵押權契約，擔保之範圍包括現在已發生之債權及將
    來可能發生之債權。證人孫煌立雖到庭陳證：銀行人員沒有說明包括前次五百萬
    元等語，然證人孫煌立非惟對前揭一千一百萬元之抵押權設定契約之真正承認不
    諱，且承認先前即八十二年間以另案不動產設定抵押權六百萬元而向被上訴人借
    貸五百萬元之事實（見本院卷第三十六至第三十八頁），復有借據一紙、展期證
    明三件、抵押借貸調查表一紙附卷可考（見原審卷第九十四頁至第九十六頁），
    況孫煌立係執業多年之代書，有返款計劃書一紙在卷可憑（見本院卷第五十九頁
    ），是孫煌立何能諉稱：不知系爭最高限額抵押權擔保範圍包括五百萬元之借貸
    債務呢？上訴人主張系爭抵押權為一般抵押權，擔保債權僅七百六十萬元，自非
    可取。
四、訴外人孫煌立除以另案不動產供借款五百萬元擔保外，尚以系爭不動產設定一千
    一百萬元最高限額抵押權，已如前述，按通常貸放情形銀行設定抵押擔保金額每
      借貸金額多二成，即借貸五百萬元，則擔保金額為六百萬元，此為孫煌立所明
    知，業據孫煌立陳明在卷（見本院卷第三十七頁及原審卷第九十六頁），而系爭
    抵押權借款金額七百六十萬元，竟設定一千一百萬之擔保金額（約一點四五倍）
    ，較通常情形多出三成，據證人陳志寬到庭陳證：因為當時房價有點下跌，所以
    就後面這一筆有預留設定等語（見本院卷第四十頁），而孫煌立自書之返款計劃
    書亦記載：邇來回內不動產行  ，經因素影響已跌至各底階段，因本人從事代書
    業務，時有機會接觸不動產，了解最新動態：：等語（見本院卷第五十九頁），
    益證當時不動產價格下跌非虛，則前揭為借款五百萬元所設定之抵押物價值，自
    難免隨之減價，被上訴人預估前揭五百萬元之擔保物不足以清償，而於本件抵押
    權放寬所擔保金額，令擔保範圍及於前揭五百萬元之債權，非惟常情所難免，且
    為債務人所能預知預見，縱令承辦人陳志寬未明說，然孫煌立為代書，且系爭抵
    押權之「其他約定事項」亦明載擔保範圍包括過去所負現在尚未清償之債務。是
    以單就此五百萬元借款而言，其擔保物除另案不動產（同弄三號房地）尚有系爭
    不動產要無  義，自屬共同抵押。且遍閱孫煌立與被上訴人所設定之二次抵押權
    契約書，並未限定各個不動產所負擔之郋債務額；參照民法第八百七十五條規定
    ：為同一債權之擔保，於數不動產設定抵押權，而未限定各個不動產所負擔之金
    額者，抵押權人得就各個不動產  得之償金，受債權全部或一部之清償。則被上
    訴人就其所設定之擔保物  一行使抵押權，自無不合（參照最高法院五十二年台
    上字第一六九三號判例及同院七十五年台上字第一二一五號判決），上訴人否認
    本件為共同抵押亦無可取。
五、再按，強制執行法第九十六條第一項固規定，供拍賣之數宗不動產，其中一宗或
    數宗之賣得價金，已足清償強制執行之債權額及債務人應負擔之費用時，其他部
    分應停止拍賣。查，孫煌立提供共同擔保五百萬元債權本息之系爭不動產、與另
    案不動產，先後經原法院八十八年民執字第五０九三號、八十八年民執字第五０
    九四號強制執行進行拍賣之結果，分別以一千一百萬元、六百五十五萬元拍定為
    兩造所不爭（見原審卷第八十三頁），然系爭不動產擔保之債權，除系爭五百萬
    元債權本息外，尚包括另筆被上訴人對孫煌立之七百六十萬元債權本息，已如前
    述，上開拍賣所得之一千一百萬元之價金扣除增值稅、執行費用後，實不足清償
    總數一千二百六十萬元之債權本息（見原審卷第十頁分配表）；又另案不動產拍
    定之價格雖有六百五十五萬元，然扣除增值稅後為上訴人所不爭執，（見原審卷
    第五十三頁及第五十一頁）（按單以被上訴人於設定抵押權時所估增值稅已達一
    百八十一萬餘元，見原審卷第九十六頁，顯不足以完全受償，）復經原審調取該
    執行卷（第五○九四號）核閱無訛。亦不足清償系爭五百萬元債權，故共同擔保
    系爭五百萬元債權之系爭不動產、與另案不動產，均有拍賣之必要，並無前揭強
    制執行法第九十六條規定停止拍賣情形。從而，被上訴人本於共同抵押之權利，
    就其對訴外人孫煌立之五百萬元債權本息，選擇先就系爭不動產拍定之價金聲明
    參與分配，再就不足清償部分，聲請就另審不動產拍定之價金聲明參與分配，依
    法自屬有據，雖被上訴人選擇行使債權之結果，可能影響第二順位抵押權人即上
    訴人受償金額，然此為被上訴人依民法第八百七十五條規定行使正當權利，且上
    訴人抵押權設定在後，所可預見之不利益，上訴人主張被上訴人就五百萬元借款
    應先就另案不動產行使受償權利，亦非有據。
六、按最高限額抵押權，係對於債權人一定範圍內現在已發生及將來可能發生之不特
    定債權，預定一最高限額，由債務人或第三人提供抵押物予以擔保，因一定事由
    之發生，該一定範圍內之不特定債權於最高限額範圍內歸於確定之特殊抵押權也
    （此確定時點，通說謂之決算期），故在最高限額抵押權確定時存在之債權均為
    抵押債權。又最高限額抵押權人聲請法院裁定許可拍賣抵押物時，即構成最高限
    額抵押權之確定，蓋抵押權人既已為強制換價之聲請，足見其已有終止與債務人
    間往來交易之意思，故應以此時為確定之時點，要屬當然。準此，被上訴人於八
    十八年二月間，聲請原法院裁定准予拍賣系爭不動產時，為系爭最高限額一千一
    百萬元抵押權之決算期，且在系爭最高限額抵押權確定時，訴外人孫煌立對被上
    訴人所負上開五百萬元、七百六十萬元之二筆債務 (含利息、違約金) ，既均未
    清償，此有被上訴人民事陳報狀一件附卷可參（見原審卷第六十頁至第六十八頁
    ），且為債務人孫煌立所不否認（見本院卷第三十七頁），自均屬本件最高限額
    抵押權擔保之債權範圍。被上訴人聲請實行系爭一千一百萬元最高限額抵押權時
    ，雖於聲請狀內，僅敘及有七百六十萬元未獲清償，惟被上訴人即拍賣抵押物裁
    定之聲請人，僅需證明有抵押債權未獲清償，已符合實行最高限額抵押權之要件
    ，即為已足，並非須證明所有已發生抵押債權，且該非訟裁定，亦無確認抵押債
    權數額之效力（參照最高法院八十四年台上字第一二四三號判決），自難以拍賣
    抵押物聲請狀僅記載七百六十萬元，即否認其他五百萬元之債屬於本件抵押權所
    擔保之債權。上訴人執被上訴人之拍賣聲請狀及強制執行聲請狀內，僅提及有七
    百六十萬元債權等情，即認本件最高限額抵押權所擔保之債權範圍，應確定僅有
    七百六十萬元及附加之利息、違約金云云，自不足採。
七、綜上所述，被上訴人以訴外外煌立先後所借五百萬及七百六十萬元本息、違約金
    就系爭不動產行使抵押權優先受分配，自屬有據，又被上訴人就本件系爭不動產
    實現之債權額既達一千二百六十萬元，則其應繳之執行費依強制執行法第二十八
    條之二規定為八萬八千二百元，被上訴人聲請時僅繳納五萬三千二百元，嗣再非
    繳三萬五千元，於法自無不合。原執行法院據以制作分配表，其分配次序及分配
    金額，亦無不當，上訴人就該分配表提起異議之訴即有未合，原審為上訴人敗訴
    判決，核無違誤，上訴論旨仍執前詞，指摘原判決不當，求予廢棄，非有理由。
八、據上論結，本件上訴為無理由，依民事訴訟法第四百四十九條第一項、第七十八
    條，判決如主文。
中      華      民      國    八十九    年     十一     月     十四     日
                                民事第十七庭
                                    審判長法  官  鄭  雅  萍
                                          法  官  黃  雅  惠
                                          法  官  吳  謀  焰
右正本係照原本作成。
如不服本判決，應於收受送達後二十日內向本院提出上訴書狀，其未表明上訴理由者
，應於提出上訴後二十日內向本院補提理由書狀（均須按他造當事人之人數附繕本）
上訴時應提出委任律師或具有律師資格之人之委任狀；委任有律師資格者，另應附具
律師及格證書及釋明委任人與受任人有民事訴訟法第四百六十六條之一第一項但書或
第二項（詳附註）所定關係之釋明文書影本。
中      華      民      國    八十九    年    十一      月    十六      日
                                          書記官  黃  瑞  芬
附註：
民事訴訟法第四百六十六條之一（第一項、第二項）：
對於第二審判決上訴，上訴人應委任律師為訴訟代理人。但上訴人或其法定代理人具
有律師資格者，不在此限。
上訴人之配偶、三親等內之血親、二親等內之姻親，或上訴人為法人、中央或地方機
關時，其所屬專任人員具有律師資格並經法院認為適當者，亦得為第三審訴訟代理人
。


司法院資訊處製作；財團法人民間司法改革基金會備份。
